臺灣高等法院臺南分院刑事判決　　　100年度交上易字第112號
上　訴　人
即　被　告　陳信華
選任辯護人　邱創典律師
上列上訴人因過失傷害案件，不服臺灣嘉義地方法院99年度交易
字第321號中華民國99年12月31日第一審判決（起訴案號：臺灣
嘉義地方法院檢察署99年度偵字第8731號），提起上訴，本院判
決如下：
    主  文
原判決撤銷。
陳信華犯過失傷害罪，處有期徒刑伍月，如易科罰金，以新臺幣
壹仟元折算壹日，緩刑年。
    事  實
一、陳信華於民國99年3月8日10時許，騎乘車牌號碼523-CHE號
    重型機車，自嘉義大學出發，沿嘉義市○○路由南向北方向
    ，欲前往嘉義縣大林鎮，於同日10時25分許行經嘉義市○○
    路與義教街設有行人穿越道之行車管制號誌交岔路口時，理
    應知悉車輛行駛時，駕駛人應注意車前狀況，隨時採取必要
    之安全措施，且汽車行經劃設行人穿越道之交岔路口，遇有
    行人穿越道路時，無論有無交通警察指揮人員指揮或號誌指
    示，均應暫停讓行人先行通過，復依當時天氣晴、日間自然
    光線、柏油路面、路面乾燥無缺陷，視距良好，並無不能注
    意之情事，竟疏未注意及此，適有楊登美雄在該行人穿越道
    由東向西步行，欲穿越道路，陳信華避煞不及而撞及楊登美
    雄，致使楊登美雄受有頭部外傷併顱骨骨折、硬腦膜下腔出
    血、及大腦內出血、多處擦傷（臉、左肩、左手、左膝）等
    傷害。陳信華於肇事致人受傷後，報警處理，於職司偵查犯
    罪之員警到場知悉其為肇事者之前，主動告知其為肇事者，
    自首而願接受裁判。
二、案經楊登美雄之妻楊陳富子訴由臺灣嘉義地方法院檢察署檢
    察官偵查起訴。
    理  由
壹、程序部分
    按被告以外之人於審判外之陳述雖不符刑事訴訟法第159條
    之1至第159條之4等4條之規定，而經當事人於審判程序同意
    作為證據，法院審酌該言詞陳述或書面陳述作成時之情況，
    認為適當者，亦得為證據；當事人、代理人或辯護人於法院
    調查證據時，知有刑事訴訟法第159條第1項不得為證據之情
    形，而未於言詞辯論終結前聲明異議者，視為有前項之同意
    ，同法第159條之5定有明文。本件檢察官及被告、辯護人於
    本院準備程序及審理時對於本件判決所引用之書面及非書面
    等證據資料均同意作為本案之證據（見本院卷第31、342頁
    ），而於本院逐一提示後，迄於言詞辯論終結前亦均未聲明
    異議，經審酌該等證據作成時之情況，核無違法取證或其他
    瑕疵，認為以之作為本案之證據亦屬適當，自有證據能力。
貳、實體部分
一、訊據被告就上開駕車撞及被害人楊登美雄致其受傷之犯罪事
    實，業據被告於原審及本院審理時均坦承不諱（見原審卷第
    13、29頁；本院卷第28頁、346頁），核與證人即被害人楊
    登美雄、被害人之子楊勝如於偵查及原審中證述之情節相符
    （見他字卷第3頁；交查卷第28頁；原審卷第29-30頁），並
    有道路交通事故現場圖、道路交通事故調查報告表（一）、
    （二）、嘉義市○○○道路交通事故初步分析研判表、證號
    查詢機車駕駛人各1份、現場照片11張等件附卷可證（見交
    查卷第6至8、11、15至20頁；原審卷第26頁）。又被害人遭
    撞擊倒地後，受有頭部外傷併顱骨骨折、硬腦膜下腔出血及
    大腦內出血、多處擦傷（臉、左肩、左手、左膝）等傷害，
    亦有財團法人嘉義基督教醫院99年4月14日、99年6月2日診
    斷證明書可稽（見99他1003號卷第7-8頁），是被告自白核
    與事實相符。
二、惟被害人所受之傷害為普通傷害或已達重傷害程度？被告辯
    稱被害人所受傷害應僅係普通傷害等語，經查：
  (一)依被害人99年5月26日所追蹤之腦部電腦斷層檢查報告，被
    害人當初外傷所致之腦內出血，已大致吸收，但仍有輕微之
    水腦症，於99年8月25日至神經外科門診就診，意識清楚，
    能言語，但家屬主訴被害人雙下肢會軟腳而困難行走，需以
    輪椅協助，另依99年11月16日精神科門診就診紀錄，被害人
    屬重度失智，對於時間地點有時候會混淆，無法照顧自己，
    目前行走障礙推斷與99年3月8日車禍外傷有關，因此認其受
    有嚴重減損雙腳行走機能之重傷害，此有嘉義基督教醫院99
    年4月14日診斷證明書、同院99年9月13日嘉基醫字第990900
    100號函、同院99年12月15日嘉基醫字第991200121號函各1
    份在卷可稽（見他字卷第7頁；原審卷第25頁）。又被害人
    於原審調查時亦陳稱：雙腳無法行走等語（見原審卷第29頁
    ）。
  (二)但經本院再向嘉義基督教醫院查詢被害人雙腳無法行走之原
    因，該院函復稱：「病人楊登美雄未曾表示下肢無力，但是
    病人有視網膜神經神經腎病變，可能導致行動緩慢、不便，
    且99年3月8日前有多次咳血，胸腔科門診顯示支氣管擴張，
    皆可能導致其行動不便。」等語，有該院中華民國100年4月
    13日嘉基醫字第1000400129號函可參（見本院卷第38頁）。
    本院再向該院查詢被害人嗣後意識不清行動不便，是否是本
    次車禍所造成？經該院答復稱：「病患楊登美雄（病歷號碼
    : 00000000）於民國99年3月8日因車禍至本院治療，據當時
    119人員描述，病患乃因走路時不慎被機車撞到（可見病患
    車禍之前尚能行走），病患後於99年3月17日出院；患者於
    該次住院期問，大部份時間依賴輪椅行動，但病患亦能在他
    人協助下緩步行走，因此病患在出院當時，下肢機能較之車
    禍之前，實屬有所減損，但並未已達下肢毀敗或嚴重減損機
    能程度；其身體或健康亦未已達重大不治或難治之程度；至
    於病患現在之身體狀況（雙下肢會軟腳而困難行走），是否
    確係99年3月8日之車禍所造成，則難以確定，其原因乃因病
    患車禍所致之身體傷害，確實造成病患車禍住院前後之下肢
    機能有所不同，但在後續門診追蹤時，大多傷勢均已復原，
    但該次車禍事故可能導致腦部出現水腦症後遺症，進而與病
    患雙下肢會軟腳而困難行走有關，然該腦部水腦症後遺症亦
    可能因病患本身器質性腦徵候群（慢性）之疾病或糖尿病等
    之病因而更加嚴重（該器質性腦徵候群〈慢性〉及糖尿病等
    疾病，乃依病患門診就診記錄而得），並進一步造成雙下肢
    會軟而困難行走狀況，是故病患楊登美雄下肢軟腳而困難行
    走之主因，是否確99年3月8日之車禍所造成，實難以確定。
    」等語，有該院中華民國100年6月13日嘉基醫字第10005001
    93號函可參（見本院卷第315頁）。
  (三)綜上所述，本件車禍發生後於被害人經診治後出院時，下肢
    機能較之車禍之前確有所減損，但並未達下肢毀敗或嚴重減
    損機能程度，且其身體或健康亦未達重大不治或難治之程度
    ，業經嘉義基督教醫院函復明確。至於被害人嗣後於本院審
    理時據家屬稱已意識不清、行動不便等情，是否本件車禍之
    後遺症所致？或因被害人本身亦有器質性腦徵候群（慢性）
    之疾病或糖尿病等之病因而更加嚴重，並無法確定，同時亦
    無法經由醫師鑑定來釐清。是依罪疑唯輕原則，應作有利被
    告之認定，故僅能認定本件車禍發生時，被告之行為僅造成
    被害人受有普通傷害。因此，被告所辯，伊之行為僅造成被
    害人受有普通傷害等語，應堪予採信。
三、按汽車行經行人穿越道，遇有行人穿越時，無論有無交通指
    揮人員指揮或號誌指示，均應暫停讓行人先行通過，又駕駛
    人應注意車前狀況，並隨時採取必要之安全措施，道路交通
    安全規則第94條第3項、第103條第2項分別訂有明文，被告
    係領有重型機車駕駛執照，具相當智識程度之人，於前揭時
    、地騎乘機車，自應注意上開規定，而依當時天候晴，日間
    自然光線，路面為柏油、乾燥、無缺陷、無障礙物，視距良
    好，有前揭道路交通事故調查報告表(一)在卷可查，並無不
    能注意之情事，被告騎乘機車竟疏未注意及此，以致肇事，
    顯有過失。況參酌檢察官依職權送臺灣省嘉雲區車輛行車事
    故鑑定委員會鑑定本件過失責任，經覆函認，不論被告騎乘
    係闖紅燈或綠燈通行，其行經行車管制紅綠燈號誌交岔路口
    ，未暫停讓在行人穿越道上之行人優先通行，若被害人闖紅
    燈，則被告為肇事主因，若被害人未闖紅燈，則被告為肇事
    原因，此有該鑑定委員會99年10月6日嘉雲鑑990715字第099
    5803522號函送之鑑定意見書乙份在卷可參（見偵查卷第48-
    1頁），即不論被害人是否闖越紅燈，被告均有過失責任，
    益徵被告就本件車禍應負過失責任無誤。至於究竟被告騎乘
    機車穿越路口、被害人在行人道上行走有無闖紅燈，因卷內
    缺乏監視錄影畫面等積極證據可為佐證，然被告騎乘機車行
    經行人穿越道，遇有行人穿越時，無論有無交通指揮人員指
    揮或號誌指示，均應暫停讓行人先行通過，已於前述，則被
    告未為之，即應有過失，況且被害人案發時已69歲，以其行
    走之速度，亦有可能於綠燈時穿越行人穿越道，而於號誌轉
    換為紅燈仍未能完全通過，是本院就號誌部分不予認定，仍
    無礙於被告應負之過失責任。另被告本件過失行為，與被害
    人傷害之結果，具有刑法上之相當因果關係，被告對該結果
    即應負過失傷害責任，亦為灼然。綜上所述，前揭證據均堪
    為補強證據，足以擔保被告自白與事實相符，本件事證明確
    ，被告前揭犯行，堪以認定，應予依法論科。
四、核被告所為，係犯刑法第284條第1項前段之過失傷害罪。又
    汽車駕駛人，無駕駛執照駕車、酒醉駕車、吸食毒品或迷幻
    藥駕車、行駛人行道或行經行人穿越道不依規定讓行人優先
    通行，因而致人受傷或死亡，依法應負刑事責任者，加重其
    刑至二分之一，道路交通管理處罰條例第86條第1項定有明
    文。被告騎乘機車行經行人穿越道不依規定讓行人即被害人
    優先通行，因而致其受有普通傷害，應依道路交通管理處罰
    條例第86條第1項規定，加重其刑至二分之一。另被告於犯
    罪後，立即報警前來處理，並留待現場，於有偵查權限之人
    知悉犯罪人之前，主動向到場處理事故之員警陳明係肇事者
    ，並陳述肇事經過，此有嘉義市○○○○○道路交通事故肇
    事人自首情形紀錄表1份附卷可佐（見交查卷第13頁），為
    對於未發覺之罪自首而接受裁判，依刑法第62條前段之規定
    減輕其刑，並依法先加重其刑，後減輕之。
五、撤銷改判理由：
  (一)原判決認被告所為係犯過失傷害致人受重傷罪，事證明確，
    因予論罪科刑，固非無見。惟查：被害人所受之車禍之傷害
    ，經嘉義基督教醫院診治後出院時並未達下肢毀敗或嚴重減
    損機能程度，且其身體或健康亦未達重大不治或難治之程度
    ；至於被害人嗣後意識不清、行動不便等情，是否本件車禍
    之後遺症所致？或因被害人本身亦有器質性腦徵候群（慢性
    ）之疾病或糖尿病等之病因而更加嚴重，並無法確定？同時
    亦無法經由醫師鑑定來釐清等情，業經嘉義基督教醫院函復
    明確。是依罪疑唯輕原則，應作有利被告之認定，僅能認被
    告之行為造成被害人受有普通傷害，已如前述，故原判決認
    事用法尚有未洽。本件被告上訴意旨主張伊之行為僅造成被
    害人受有普通傷害，因而指摘原判決不當，為有理由，原判
    決即屬無可維持，應由本院將原判決撤銷改判。
  (二)爰審酌被告專科畢業之智識程度，本件騎乘機車之輕忽，未
    禮讓在行人道上行走之被害人，撞及導致被害人因此受有上
    開傷害，所受損害非輕，惟被告業與被害人達成賠償之和解
    ，有和解筆錄附卷可憑（見本院卷第333頁正、反面），兼
    衡其於本院審理時坦承犯行、前無任何刑事案件紀錄，此有
    臺灣高等法院被告前案紀錄表附卷可稽，素行尚佳，自承與
    父、母親、兄、姐同住，從事畜牧業工作等一切情狀，量處
    如主文第2項所示之刑，並諭知易科罰金之折算標準以資懲
    儆。末查，本件被告未曾因故意犯罪受有期徒刑以上刑之宣
    告，有上開臺灣高等法院被告前案紀錄表可憑，且被告業與
    被害人達成和解賠償被害人損害，已如前述，被告經此偵審
    程序，當知儆惕，信無再犯之虞。本院因認被告上開所宣告
    之刑，以暫不執行為適當，爰依刑法第74條第1項第1款規定
    ，併諭知被告緩刑三年，以啟自新。
據上論結，應依刑事訴訟法第369條第1項前段、第364條、第299
條第1項前段，道路交通管理處罰條例第86條第1項，刑法第284
條第1項前段、第41條第1項前段、第62條前段、第74條第1項第
1款，刑法施行法第1條之1第1項、第2項前段，判決如主文。
本案經檢察官郭珍妮到庭執行職務。
中    華    民    國   100    年    10    月    20    日
                  刑事第四庭     審判長法  官  吳志誠
                                       法  官  吳森豐
                                       法  官  彭喜有
以上正本證明與原本無異。
不得上訴。
                                       書記官  黃子起
中    華    民    國   100    年    10    月    20    日
附錄本案論罪科刑法條全文：
中華民國刑法第284條第1項
（過失傷害罪）
因過失傷害人者，處 6 月以下有期徒刑、拘役或 5 百元以下罰
金，致重傷者，處 1 年以下有期徒刑、拘役或 5 百元以下罰金
。